【裁判字號】    97,重再,9
【裁判日期】    970930
【裁判案由】    分配表異議之訴
【裁判全文】
臺灣高等法院民事裁定                   97年度重再字第9號
再審原告    怡弘興業股份有限公司
法定代理人  甲○○
再審原告    乙○○○
上列再審原告因與再審被告有限責任基隆第一信用合作社間分配
表異議之訴事件，對於本院96年度重上字第49號確定判決提起再
審之訴，本院裁定如下：
    主  文
再審之訴駁回。
再審訴訟費用由再審原告負擔。
    理  由
一、再審原告起訴主張：再審原告於民國97年4月14日、97年4月
    17日、97年4月21日陸續發現本院96年度重上字第49號確定
    判決（下稱確定判決）未斟酌下列新證物或得使用該證物，
    足以證明再審原告間就坐落基隆市○○路233號2樓房屋及其
    基地（下稱系爭房地）簽訂買賣契約書（下稱系爭買賣契約
    ），並非通謀虛偽意思表示：
  (一)系爭房地為曾經發生火災及命案之兇宅，其價格比一般交易
    市場行情為低，出售不易，根本乏人問津。且依內政部地政
    司全球資訊網內房地交易價格簡訊查詢及計算結果，再審原
    告間就系爭不動產於90年11月1日約定買賣價款新台幣（
    下同）1,000萬元，核與同時期同地段房地產交易市場價格
    相當。
  (二)再審原告乙○○○於90年11月1日所積欠訴外人有限責任基
    隆市第二信用合作社（下稱基隆市第二信用合作社）抵押借
    款債務餘額僅為40萬元而已，且乙○○○已於90年11月14日
    清償上開債務。又乙○○○於90年11月1日以前另以台北市
    ○○街○段51巷9號3樓房地向基隆市第二信用合作社借款565
    萬元，則與系爭房地無關，確定判決以系爭不動產早已設定
    抵押權予基隆市第二信用合作社，再審原告公司竟仍交付現
    金而背負鉅額抵押債務，自陷於不利情事所為判斷，即據以
    認定系爭買賣契約為通謀虛偽意思表示，自有違誤。
  (三)另再審原告怡弘興業股份有限公司（下稱怡弘公司）於90年
    7 月8日即已向再審原告乙○○○承租系爭基隆市○○路233
    號2樓房屋，且依臺灣基隆地方法院公證書及其所附90年7月
    9 日房屋租賃契約書，足以證明怡弘公司於90年7月9日將系
    爭仁二路233號2樓房屋出租予訴外人余欽獻占有使用，且怡
    弘公司早於90年8月30日即已登記取得基隆市○○區○○路
    120號1樓、2樓及10樓房地，足見怡弘公司原即有購買系爭
    不動產之動機，並與基隆市有地緣及業務關係，此有財政部
    台灣省北區國稅局95年3月6日北區國稅法二字第0950006573
    號重審復查決定書可證。確定判決以怡弘公司設址在台北市
    ，即遽認怡弘公司竟會至毫無地緣及業務關係之基隆市購買
    系爭不動產，其簽訂系爭買賣契約之動機，已屬可疑云云，
    並據以認定系爭買賣契約為通謀虛偽意思表示，自有違誤。
  (四)又依89年12月6日起至90年10月24日之經濟日報、聯合晚報
    及聯合報所示，有關土地增值稅減半徵收兩年之政策即將通
    過，故再審原告始於系爭買賣契約第12條第2項約定俟土地
    增值稅減半政策通過後再行申報土地增值稅、契稅，但其餘
    款項須全部付清，其期限以1年為限等語，以節省土地增值
    稅79萬6,954元。確定判決徒以怡弘公司遲未辦理系爭不動
    產所有權移轉登記，自陷於不利情事，有違情理，即認定系
    爭買賣契約為通謀虛偽意思表示，自有違誤。
  (五)前述證物及其所得證明之事實於確定判決事實審言詞辯論終
    結前即已存在，再審原告自得在前訴訟程序提出前述新證物
    以為新攻擊防禦方法之事實，縱令當時再審原告檢尋該證物
    未盡其應盡之注意為有過失，再審原告亦得據為再審理由，
    爰依民事訴訟法第496條第1項第13款規定，提起本件再審之
    訴等語。並聲明：(一)確定判決廢棄。(二)再審被告在第一審之
    訴駁回。
二、按再審之訴，法院認無再審理由，判決駁回後，不得以同一
    事由，對於原確定判決或駁回再審之訴之確定判決，更行提
    起再審之訴，民事訴訟法第498條之1定有明文。其立法理由
    則為：「再審之目的，原在匡正確定終局判決之不當，以保
    障當事人之權益。惟為避免當事人以同一事由對於原確定判
    決或駁回再審之訴之確定判決，一再提起再審之訴，致浪費
    司法資源，自應予以限制，爰增訂本條文。」經查再審原告
    就本件確定判決已提起96年度重再字第45號再審事件，本院
    業已認為無再審理由，判決駁回再審原告之訴，有本院上開
    判決在卷可稽。從而再審原告又以同一事由提起本件再審之
    訴，依上說明，並不合法，應予駁回。
三、據上論結，本件再審之訴為不合法。爰依民事訴訟法第502
    條第1項、第95條、第78條，裁定如主文。
中    華    民    國    97    年    9     月    30    日
                  民事第七庭
                        審判長法  官  鄭三源
                              法  官  王聖惠
                              法  官  邱  琦
正本係照原本作成。
如不服本裁定，應於收受送達後10日內向本院提出抗告狀，並應
繳納抗告費新台幣１千元。
中    華    民    國    97    年    9     月    30    日
                              書記官  廖艷莉


司法院資訊處製作；財團法人民間司法改革基金會備份。
